臺灣臺南地方法院民事判決
110年度訴字第939號
原      告  張榮霖  
訴訟代理人  沈聖瀚律師    
被      告  王文斌  
上列當事人間請求確認抵押權不存在等事件，經本院於民國110
年9月6日言詞辯論終結，判決如下：
    主      文
確認被告就原告所有坐落臺南市○○區○○○段○○○○○○地號土地（權
利範圍全部），所設定如附表所示之抵押權及該抵押權所擔保之
債權不存在。
被告應將前項抵押權設定登記予以塗銷。
訴訟費用由被告負擔。
    事實及理由
壹、程序部分：
一、被告未於言詞辯論期日到場，核無民事訴訟法第386條所列
    各款情形，爰依原告之聲請，由其一造辯論而為判決。
二、按確認法律關係之訴，非原告有即受確認判決之法律上利益
    者，不得提起之，民事訴訟法第247條第1項前段定有明文。
    所謂即受確認判決之法律上利益，係指法律關係之存否不明
    確，原告主觀上認其在法律上之地位有不安之狀態存在，且
    此種不安之狀態，能以確認判決將之除去者而言（最高法院
    52年台上字第1240號判例意旨參照）。本件原告主張其為臺
    南市○○區○○○段000000地號（權利範圍全部）土地（下稱系
    爭土地）之所有權人，被告就系爭土地設定如附表所示之抵
    押權（下稱系爭抵押權）及該抵押權所擔保之債權均不存在
    等情，而系爭抵押權是否存在，足以影響原告能否完整行使
    系爭土地所有權之權利，堪認原告主觀上就此法律上地位確
    有不安之狀態，且能以確認判決將之除去，是原告請求確認
    系爭抵押權及所擔保之債權不存在，即有確認利益，合先敘
    明。
貳、實體部分：
一、原告主張：原告為系爭土地之所有權人，而被告於民國89年
    3月9日向臺南市白河地政事務所就系爭土地為系爭抵押權之
    登記，擔保債權金額新臺幣2,000,000元。本件屬於消極確
    認之訴，被告應先就系爭抵押權所擔保之債權存在之事實負
    舉證責任，若被告無從證明系爭抵押權所擔保之債權存在，
    則依抵押權之從屬性，被告對原告之系爭抵押權即無由成立
    。另依民法第880條規定，以抵押權擔保之債權，其請求權
    已因時效而消滅，如抵押權人於消滅時效完成後，5年間不
    實行其抵押權者，其抵押權消滅。系爭抵押權於89年3月9日
    設定登記完成，迄今已逾20年，然被告並未實際交付借款與
    原告，故兩造之借貸關係應不存在，又縱認被告之債權未為
    清償，系爭抵押權所擔保之債權請求權亦因逾民法第125條
    之15年消滅時效而消滅，系爭抵押權則因所擔保之債權請求
    權消滅時效完成及上開5年除斥期間之經過而歸於消滅，惟
    被告仍未塗銷系爭抵押權之登記。為此，起訴請求確認系爭
    抵押權及該抵押權所擔保之債權不存在，並依民法第767條
    第1項之規定，請求被告塗銷系爭抵押權登記等語。並聲明
    ：如主文第1、2項所示。
二、被告未於言詞辯論期日到場，亦未提出書狀作何聲明及答辯
    。
三、得心證之理由：
  ㈠按原告請求確認債權不存在之訴，如被告主張其債權存在時
    ，應由被告就債權存在之事實負舉證責任（最高法院99年度
    台上字第1633號判決意旨參照），故確認法律關係不存在之
    訴，如被告抗辯其法律關係存在時，應由被告負舉證責任(
    最高法院108年度台上字第2249號判決意旨參照)。又抵押權
    為擔保物權之一種，於該抵押權擔保期間，須有擔保之債權
    存在，倘擔保債權並未發生，其抵押權即失所附麗；事實為
    法律關係發生之特別要件者，在消極確認之訴，應由被告就
    其存在負舉證之責任；當事人主張有金錢借貸關係存在，須
    就其發生所須具備之特別要件，亦即就借貸合意及金錢交付
    之事實，應負證明之責。準此，因抵押權之成立以主債權存
    在為前提，主債權如不存在，抵押權即不成立，故抵押人（
    或抵押人之債權人）主張抵押權所擔保之主債權不存在，對
    抵押權人提起塗銷抵押權登記之訴，自應由抵押權人就主債
    權存在之積極事實，負舉證責任。經查，系爭土地為原告所
    有，於89年3月9日設定如附表所示之抵押權與被告等情，有
    系爭土地查詢資料在卷可稽（見本院卷第17頁)。系爭抵押
    權設定登記之相關資料，雖因逾保存期限已辦畢銷毀，僅有
    土地建物異動清冊可供參，有臺南市白河地政事務所110年7
    月12日所登字第1100063334號函可按（見本院卷第31頁），
    惟本件原告主張其與被告間就系爭抵押權之設定並無所擔保
    之債權債務關係存在，揆諸上開說明，應由被告就系爭抵押
    權所擔保之債權存在之事實負舉證責任。然被告未於言詞辯
    論期日到場，亦未提出任何書狀或證據以供本院審酌，綜合
    上開證據調查結果，堪信原告主張兩造間就系爭抵押權所擔
    保之債權不存在，應可採信。 
　㈡按抵押權之成立，以有擔保之債權存在為前提。債權若不存
    在，抵押權亦不成立，縱有抵押權登記，依抵押權之從屬性
    ，應許抵押人請求抵押權人塗銷該抵押權設定登記(最高法
    院94年度台上字第1655號裁判意旨參照）。又所有人對於妨
    害其所有權者，得請求除去之，民法第767條第1項中段定有
    明文，故不動產如存有未經成立或不應繼續存在之抵押權，
    其物之所有權完整即受有妨害，所有人自得依上開規定，行
    使所有物除去妨害請求權，請求登記之抵押權人塗銷該抵押
    權之登記。查系爭抵押權係屬一般抵押權性質，兩造間就系
    爭抵押權之設定，並無所擔保之債權債務關係存在等情，業
    經本院認定如前，系爭抵押權所擔保之債權既不存在，基於
    抵押權從屬性原則，系爭抵押權即無由成立，然系爭土地有
    系爭抵押權設定登記之事實存在，對原告之土地所有權即有
    妨害，從而原告依民法第767條第1項中段規定，請求抵押權
    人即被告塗銷系爭抵押權設定登記，即屬有據。
四、綜上所述，原告起訴請求確認系爭抵押權及其所擔保之債權
    不存在，並依民法第767條第1項規定，請求被告將系爭抵押
    權設定登記予以塗銷，均有理由，應予准許。
五、訴訟費用負擔之依據：民事訴訟法第78條。
中    華    民    國   110    年    9     月    17    日
                  民事第四庭    法  官  余玟慧
以上正本係照原本製作。　　　　　　　　　
如對本判決上訴，須於判決送達後20日內向本院提出上訴狀。
如委任律師提起上訴者，應一併繳納上訴審裁判費。
中　　華　　民　　國　　110 　年　　9 　　月　　22　　日
                                書記官  彭蜀方
附表：
地        號 使用分區 面  積 設定權利範圍 擔保債權總金額 設定義務人 抵押權人 登記日期 收件字號    抵押權順位 存續期間         清償日期     臺南市○○區○○○段000000地號土地 一般農業區 1,762平方公尺 全部 新臺幣200萬元 張榮霖 王文斌 89年3月9日 白地字第13580號    第一順位 89年3月6日至89年9月6日         89年9月6日